臺灣高等法院民事判決　　　　　　　　　　　　　九十二年度上更(一)字第二三五號
　　上　訴　人　剛雲工業股份有限公司
　　法定代理人　忻許淑美
　　訴訟代理人　呂偉誠律師
　　　　　　　　李宗輝律師
　　被上訴人　　五豐建設股份有限公司
　　法定代理人　陳顯堂
　　訴訟代理人　孫冬生律師
當事人間債務人異議之訴事件，上訴人對於中華民國八十九年七月十九日臺灣臺北地
方法院八十八年度訴字第四七０四號第一審判決提起上訴，本院於九十三年十一月二
十三日言詞辯論終結，判決如下：
    主    文
原判決廢棄。
台灣台北地方法院民事執行處八十五年度民執字第七Ｏ六七號強制執行事件所為強制
執行程序應予撤銷。
第一、二審及發回前第三審訴訟費用由被上訴人負擔。
    事    實
甲、上訴人方面：
一、聲明：
  (一)原判決廢棄。
  (二)右廢棄部分，臺灣臺北地方法院民事執行處八十五年度民執字第七０六七號強制
    執行事件所為強制執行程序應予撤銷。
二、陳述：除與原判決記載相同者，茲引用之外，補稱：
  (一)查被上訴人所持本票債權之執行名義，經上訴人另案提起確認本案債權不存在之
    訴，業經　鈞院於九十二年四月十五日以九十年度上更(二)字第八八號判決在案（
    參上更證一），其判決主文第四項明示「確認五豐建設股份有限公司持有剛雲工
    業股份有限公司於八十三年十一月十一日所簽發、未載到期日、受款人五豐建設
    股份有限公司之票面金額新台幣一百二十二萬一千七百八十元之本票債權不存在
    。」，且就被上訴人對前開　鈞院判決之上訴，亦經最高法院以九十三年八月十
    三日「九十三年度台上字第一七０八號」判決駁回其上訴，並確認系爭本票債權
    不存在確定在案（上更證四）。
  (二)復查，前開　鈞院九十年度上更(二)字第八八號判決理由已載明：「(二)按票據債務
    人得以自己與持票人間所存抗辯事由對抗持票人，為票據法第十三條反面當然解
    釋（最高法院二十七年滬上字第九七號及同院七十三年台上字第四三六四號判例
    意旨參照）。查五豐公司持有剛雲公司所簽發系爭本票，為剛雲公司於簽訂系爭
    工程合約時所交付，其目的在於對五豐公司保證履行系爭工程合約，此有系爭本
    票背面載明「此本票僅供履約之用」（見原審卷第一０五頁）等語可稽，且為五
    豐公司所自認（見同上卷頁），堪信為真實。既稱履約保證，自係擔保五豐公司
    因剛雲公司違背契約所發生之損害賠償請求權，故剛雲公司倘若有可歸責之事由
    ，不履行系爭工程合約義務之違約情事發生時，五豐公司自得提示系爭本票以資
    賠償受之損害。反之，剛雲公司如無可歸責之違約原因，即勿庸負損害賠償之責
    ，則五豐公司即不得提示系爭本票用供賠償。依前所述，五豐公司因剛雲公司延
    付之違約金債權，業經五豐公司抵銷票款債務，已如前述，五豐公司對剛雲公司
    並無其他違約金債權存在，乃五豐公司竟予提示並向原法院聲請裁定准許強制執
    行（見本院卷第一六八五號卷第一一三頁），剛雲公司請求確認五豐公司就系爭
    本票之債權不存在，即非無據，應予准許。」，而前開　鈞院見解，復經最高法
    院上開九十三年度一七０八號判決肯認在案（參上開判決第十頁末及第十一頁）
    。是以被上訴人所執系爭本票債權不存在之事實，已經最高法院確認確定在案。
乙、被上訴人方面：
一、聲明：上訴駁回。
二、陳述：除與原判決記載相同者，茲引用之外，補稱：
    查兩造在另案確認本票債權不存在事件中，雖經最高法院九十三年台上字第一七
    ０八號判決駁回上訴人（即本案被上訴人）之訴，惟其判決理由中，既認為兩造
    合約書中所附工程承包流程圖所記載，上訴人應於八十四年二月十八日完成全部
    工程，如因工程進水遲延，亦應於八十四年四月八日完成，同時亦承認自八十四
    年九月始有退票情形，已足證上訴人已先有違約之事實，且被上訴人就上訴人施
    工之瑕疵，亦已將中華民國機械停車設備工會之檢查表提呈在案，具見各階段均
    有缺失，且迄未補正。在該確認本票債權不存在案件中，雖有不利於被上訴人之
    判決，惟本案與該案究屬兩案，本案自仍應依最高法院之判決予以查證，不能僅
    依另案之裁判作為本案判決之依據。
    理    由
一、上訴人起訴主張：伊與被上訴人簽訂工程合約，由伊承攬被上訴人在台北縣汐止
    市之機械停車設備工程（下稱系爭工程），伊為擔保工程合約之履行，乃簽發票
    號ＴＨ0000000號面額新台幣（下同）一百二十二萬一千七百八十元之本
    票（下稱系爭本票）乙紙予被上訴人，以為擔保之用。兩造約定總工程款為一千
    一百六十三萬六千元，依簽約及工程之進度，共分七階段給付，第一階段於簽約
    時、第二階段於主結構（鋼樑及鋼柱）運抵工地時、第三階段於車板及附件運抵
    工地時、第四階段於油壓主機電器運抵工地時、第五階段於全部工程（含結構機
    電）組裝完成時、第六階段於剛雲公司完工後試車時、第七階段於被上訴人驗收
    並產權移轉時，各按總工程款之百分之十即一百十六萬三千六百元、百分之廿即
    二百三十二萬七千二百元、百分之廿即二百三十二萬七千二百元、百分之十五即
    一百七十四萬五千四百元、百分之十五即一百七十四萬五千四百元、百分之十即
    一百十六萬三千六百元、百分之十即一百十六萬三千六百元，交付三十天期票給
    付之。伊已完成第一、二、三、四階段工程，第五階段工程則完成百分之八十，
    惟被上訴人除已付清第一、二階段之工程款外，其後因財務困難，其中第三階段
    所交付之八十四年六月三十日期、面額二百四十四萬三千五百六十元之支票，伊
    將所收支票均向銀行質押，屆期被上訴人僅提出現金一百萬元，由伊提供其餘票
　　款使該支票兌現，再由被上訴人就伊提供之金額併同第五階段應付之工程款一百
　　八十三萬二千六百七十元，合計三百二十七萬六千二百三十元，另簽發同年九月
　　三十日之支票支付，屆期亦退票，另第四階段工程款一百八十三萬二千六百七十
　　元，被上訴人僅支付十三萬二千六百七十元，另共支付第三期工程款二百萬元，
　　尚欠第三期款四十四萬三千五百六十元、第四期款一百七十萬元、第五期款一百
　　八十三萬二千六百七十元，合計三百九十七萬六千一百三十元，伊依合約自得行
　　使同時履行及不安抗辯權而拒絕繼續施工，並以八十九年十月五日準備書狀繕本
　　之送達為終止兩造間承攬契約之意思表示，系爭本票已無從再為將來契約履行之
　　用。詎被上訴人於伊並無違約責任情形下，竟持伊簽發供擔保用之系爭本票聲請
　　法院裁定准予強制執行，顯有違誤，為此提起債務人異議之訴等語。
    被上訴人則以：系爭本票係為擔保上訴人履約所簽發，屬履約保證，自係擔保伊
    因上訴人違背契約所發生之損害賠償請求權，而上訴人未依合約進度完成本件工
    程，已完成局部工作亦未具備約定之品質，自應負瑕疵擔保責任。是上訴人違約
    具可歸責事由，伊即得提示系爭本票行使權利等語，資為抗辯。
二、上訴人主張：伊與被上訴人簽訂工程合約，由伊承攬被上訴人之系爭工程，伊為
    擔保工程合約之履行，乃簽發交付被上訴人系爭本票，背面載有「此本票僅供履
    約之用」，係作為擔保之用等情，為被上訴人所自認，復有兩造所簽工程合約一
    件附卷可稽（見本院前審卷一五二頁至一六二頁），足堪採信。
三、上訴人主張：系爭工程伊已完成至第四階段、第五階段則完成百分之八十，惟被
    上訴人僅付清第一、二階段之工程款，至今尚欠伊第三階段工程款四十四萬三千
    五百六十元、第四階段工程款一百七十萬元、第五階段工程款一百八十三萬二千
    六百七十元，合計三百九十七萬六千一百三十元，伊依合約自得行使同時履行及
    不安抗辯權而拒絕繼續施工，伊並無違約，詎被上訴人於伊並無違約責任情形下
    ，竟持伊簽發供擔保用之系爭本票聲請法院裁定准予強制執行，並據以聲請原法
    院強制執行，顯有未合，為此提起債務人異議之訴等情，被上訴人對上訴人已完
    成系爭工程至第五階段百分之八十，上開第三、四、五階段之工程款尚未付清，
　　及將系爭本票聲請法院裁定准予強制執行並據以聲請原法院強制執行等情並不爭
　　執，但以前開情詞置辯。
四、按執行名義無確定判決同一之效力者，於執行名義成立前，如有債權不成立或消
    滅或妨礙債權人請求之事由發生，債務人亦得於強制執行程序終結前提起異議之
    訴，強制執行法第十四條第二項定有明文。查本件被上訴人以系爭本票聲請法院
    裁定准予強制執行，並以該裁定為執行名義聲請原法院對上訴人為強制執行，已
    如前述，則於執行名義成立前，如事實上系爭本票債權並不存在，上訴人自得於
    強制執行程序終結前提起異議之訴。
五、復按「除別有規定外，確定之終局判決就經裁判之訴訟標的，有既判力」，民事
    訴訟法第四百條第一項定有明文。又為訴訟標的之法律關係，於確定之終局判決
    中已經裁判者，就該法律關係即有既判力，當事人雖僅於新訴訟用作攻擊防禦方
    法，法院亦不得為反於確定判決意旨之裁判，最高法院三十年上字第八號亦著有
    判例，可資參照。
六、查兩造間承攬契約關係，上訴人曾開立系爭本票交付被上訴人，作為擔保工程合
    約之履行，已如上述。另上訴人於進場施工後，被上訴人亦曾分次開立工程款支
    票交付上訴人，金額共計三百六十二萬九千六百九十六元尚未兌付，為此上訴人
    於另案起訴，請求被上訴人給付票款三百六十二萬九千六百九十六元及利息，並
    請求確認被上訴人持有系爭本票之債權不存在，該案經本院九十年度上更(二)字第
    八八號判決，判決主文略為：
    「原判決除確定部分外，關於命五豐建設股份有限公司給付超過新台幣壹佰捌拾
    萬捌仟肆佰玖拾肆元及其中新台幣壹佰陸拾萬元自民國八十四年十一月八日起、
    貳拾萬捌仟肆佰玖拾肆元自八十五年八月二十日起，均至清償日止，按年息百分
    之六計算之利息部分，並該部分假執行之宣告，暨訴訟費用裁判均廢棄。
    右廢棄部分，剛雲工業股份有限公司在第一審之訴駁回。
    五豐建設股份有限公司之其餘上訴駁回。
    確認五豐建設股份有限公司持有剛雲工業股份有限公司於八十三年十一月十一日
    所簽發、未載到期日、受款人五豐建設股份有限公司之票面金額新台幣一百二十
    二萬一千七百八十元之本票債權不存在。」。
    嗣被上訴人就上開判決提起上訴，亦經最高法院以九十三年八月十三日「九十三
    年度台上字第一七０八號」判決駁回其上訴，此分別有本院九十年度上更(二)字第
    八八號判決及最高法院九十三年度台上字第一七０八號民事判決附卷可稽，並經
    本院調取該案核閱屬實。故關於兩造間系爭工程承攬契約，業經法院判決認定被
    上訴人尚應給付上訴人一百八十萬八千四百九十四元及其利息，且被上訴人所持
    有之系爭本票債權並不存在，就此確認本票債權不存在之訴訟標的，既經法院判
    決確定，即具既判力，兩造自應受其拘束。則於本件債務人異議之訴，本院自不
    得為反於上開確定判決意旨之裁判。從而上訴人依上開規定提起本件債務人異議
    之訴據以請求撤銷原法院民事執行處上開強制執行程序，即屬正當，應予准許。
    原審為上訴人敗訴之判決，自有未洽，上訴意旨指摘原判決不當，求予廢棄改判
    ，為有理由，自應由本院予以廢棄改判如主文第二項所示。兩造其餘之攻擊防禦
    方法暨聲明所用之證據，核與本件判決之結果均不生影響，已無再予論述之必要
    ，併此敘明。
七、據上論結，本件上訴為有理由，依民事訴訟法第四百五十條、第七十八條判決如
    主文。
中　　　華　　　民　　　國　　九十三　　年　　　十二　　　月　　 七     日
                              民事第一庭
                                  審判長法  官  尤  豐  彥
                                        法  官  湯  美  玉
                                        法  官  陳  金  圍
右正本係照原本作成。
不得上訴。
中　　　華　　　民　　　國　　九十三　　年　　　十二　　　月　　 七     日
                                        書記官　章  大  富
